臺灣臺北地方法院刑事判決　　　　　　　 96年度重易字第2號
公　訴　人　臺灣臺北地方法院檢察署檢察官
被　　　告　丁○○
　　　　　　　　　　現因另案於臺灣臺北監獄執行中
選任辯護人　王錦昌律師
　　　　　　葉大殷律師
　　　　　　葉光洲律師
上列被告因詐欺案件，經檢察官追加起訴（96年度偵字第11259
號、第11260號），本院判決如下：
    主  文
本件公訴不受理。
    理  由
一、追加起訴意旨略以：被告丁○○為台鳳股份有限公司（下稱
    「台鳳公司」）之董事暨副董事長，因需大量資金，以供週
    轉及炒作股票之用，亟思謀取銀行貸放之款項。而被告即中
    興商業銀行（下稱中興銀行）董事長甲○○、被告即中興銀
    行總經理乙○○（均另行通緝）、中興銀行審查部經理簡萬
    三（已起訴）、中興銀行審查部第二科科長莊俊達（已起訴
    ）、中興銀行中山分行前、後任經理施富耀、徐雲權（均已
    起訴）均知悉原為台鳳公司所有之彰化縣彰化市○○○段過
    溝子小段第94之4、98之1、96、96之4地號等4筆土地，經中
    興銀行鑑價之結果，價值僅有15億5881萬8千餘元，放款值
    為14億293萬6千元，且該土地業已設定第一、第二順位最高
    限額抵押權，且駿達建設股份有限公司（下稱駿達公司）資
    本額僅有12億元，84年、85年之公司盈餘僅1億餘元，86年1
    月至9月盈餘更僅縮小至2892萬元，其營運資金皆以外來借
    貸支應，償債能力弱，且該公司並無開發大型休閒購物中心
    之經驗，且駿達公司雖應證期會之要求，提出彰化市工商綜
    合區開發經營計劃書，惟該案開發期間長達23年，且第12年
    始能回收成本，還款來源堪慮；且該土地之出賣人台鳳公司
    出具買回承諾書予中興銀行，謂「上開貸款在七年內如未依
    約按月繳付本金或利息，達二個月以上時，本公司願依原成
    交價（新臺幣貳拾貳億元）買回，絕不使貴行遭受損害」等
    語，顯與交易常情有違，竟共同違反「中興商業銀行授信業
    務規則」、「中興銀行徵信作業實施準則」、「中興銀行經
    常性週轉資金貸款作業要點」及「中興銀行興建房屋貸款作
    業要點」等內部規定，配合以前開4筆土地作為駿達公司向
    中興銀行中山分行融資借款之擔保品，使中興銀行常務董事
    會於86年12月31日決議通過核准駿達公司以經常性週轉金名
    義貸得短期擔保貸款14億元，短期信用貸款6億元，並於87
    年1月16日撥款20億元至駿達公司在中興銀行開設之帳戶。
    嗣因駿達公司無力清償前開貸款案本息，台鳳公司亦無資力
    依先前所出具之承諾書履行訂之買回條件，為此，經被告丁
    ○○於88年5月間，與小美食品工業股份有限公司（以下簡
    稱「小美食品公司」）接洽，雙方達成協議，由駿達公司於
    87年5月19日簽訂土地買賣合約書，將土地出售予小美食品
    公司，並辦理變更貸款名義，惟土地登記部分，則於87年9
    月14日，直接由駿達公司過戶予宏華投資股份有限公司（以
    下簡稱「宏華公司」），然宏華公司係受被告丁○○實際控
    制。嗣宏華公司即以原貸款人駿達公司財務狀況欠佳為由，
    向中山分行申請轉貸駿達公司之全部貸款額度。詎被告甲○
    ○、乙○○、簡萬三、莊俊達、徐雲權等人均明知上情，竟
    違反「中興商業銀行辦理授信戶同一關係人授信應行注意事
    項」及銀行法對於同一關係人之授信總餘額不得超過該行上
    一會計年度決算後淨值之40%之規定，且無視被告丁○○個
    人及「台鳳集團」因台鳳公司股票崩跌後，已陷於周轉困難
    之事實，再以上開方式使常務董事會於88年3月4日決議通過
    ，使宏華公司順利貸得短期擔保貸款14億元，短期信用貸款
    6億元。
二、被告丁○○於駿達公司申貸案尚未經中興銀行常務董事會決
    議通過之際，明知依公司法第16條第1項之規定：「公司除
    依其他法律或公司章程規定得為保證者外，不得為任何保證
    人。」，且台鳳集團所屬公司辦理背書保證，或由公司提供
    動產或不動產為他公司借款之擔保設定質權、抵押權者，均
    應依「台鳳股份有限公司背書保證作業程序」（86年6月30
    日股東會通過）規定辦理，竟因需款孔急，為求中興銀行儘
    速通過申貸案而枉顧上開規定，基於意圖為自己不法利益之
    犯意，於87年1月16日，在未經台鳳公司公司董事會決議同
    意，亦未報請董事會追認下，由被告丁○○持台鳳公司簽發
    之票號PU0000000號、金額6億元本票及87年1月7日出具之台
    鳳公司買回土地承諾書，作為駿達公司向中興銀行中山分行
    貸款之加強擔保品，足生損害於台鳳公司之財產，因認被告
    丁○○涉有刑法第342條第1項之背信罪嫌，而向本院追加起
    訴，並於96年9月6日繫屬本院。
三、按已經提起公訴或自訴之案件，在同一法院重行起訴者，應
    諭知不受理之判決，並得不經言詞辯論為之，刑事訴訟法第
    303條第2款、第307條分別定有明文。
四、經查，被告丁○○為台鳳公司副董事長，為公司處理事務，
    意圖為自已不法之利益，於86年9月間，與陳文吉基於炒作
    台鳳公司股價之意圖，遂與駿達公司前任負責人鄭明德達成
    策略聯盟之協議，約定台鳳公司及駿達公司現金增資案通過
    後，由丁○○、鄭明德雙方各自投入4億2,000萬元，相互買
    進對方公司股票，以便製造利多假像，聯手拉抬台鳳及駿達
    股票，惟因事後駿達公司現金增資案未獲通過，且駿達公司
    股票持續下跌，鄭明德因資金緊絀無法支應向黃任中墊款買
    進駿達公司股票之利息及保證金，便透過金豪證券營業員吳
    敏向黃任中表示願意讓出經營權，而黃任中為使自己手上持
    有之駿達公司股票解套，遂指示馬忠芳出面協調解決，馬忠
    芳即透過吳敏多次與丁○○、陳文吉、范芳魁等人開會協議
    ，計劃利用台鳳公司與駿達公司「策略聯盟」之方式拉抬股
    價，嗣即於86年10月底，由范芳魁指派黃建昌以鑫智科技股
    份有限公司（下稱鑫智公司）法人代表入主駿達公司並擔任
    駿達公司董事長，以配合丁○○、陳文吉陸續向黃任中墊款
    ，或以東隆五金股份有限公司及其關係企業名義，買進台鳳
    股票達14,000餘張進行鎖單。另范芳魁於86年10月間入主駿
    達公司前，與丁○○均明知以當時駿達公司之資力，根本無
    力向台鳳公司以22億元之價格，向台鳳公司購買土地，2人
    竟仍協議，由駿達公司以投資決策參考之「限定價格」22億
    元高價，佯向台鳳公司購入位於彰化縣西勢子段土地，並約
    定由丁○○負責接洽並提供台鳳公司保證票向中興銀行中山
    分行以擔保放款14億元及信用放款6億元之方式，貸給20億
    元，作為駿達公司支付上開向台鳳公司購地之價款，以膨脹
    台鳳公司之資產及獲利，引為台鳳公司股票炒作之計誘素材
    ，足以生損害於台鳳公司之行為，業經臺灣臺北地方法院檢
    察署檢察官以87年度偵字第26198號、88年度偵字第21761號
    、第21762號、第21763號、第21764號、第21765號、第2176
    6號、第21798號、第21799號、89年度偵字第1884號、第188
    5號、第1886號、第1887號提起公訴。該案於89年1月31日起
    訴後繫屬本院，並經本院於92年5月1日以89年度訴字第302
    號判決後，被告丁○○及檢察官不服提起上訴，經臺灣高等
    法院於93年9月15日以92年度金上重訴字第5號判決上開起訴
    事實部分成立背信罪（見本院卷第108頁），並認被告丁○
    ○此部分背信行為與其同案所犯之他罪間有修正前刑法第55
    條之牽連犯關係，因此改判處有期徒刑5年，併科罰金5,000
    萬元。然被告丁○○與檢察官復提起上訴，經最高法院以95
    年度台上字第1220號判決撤銷臺灣高等法院以92年度金上重
    訴字第5號判決，並發回臺灣高等法院審理，現仍由臺灣高
    等法院以95年度金上重更(一)字第2號審理中，迄本件判決時
    ，尚未判決等情，有卷附臺灣高等法院被告前案紀錄表與上
    開起訴書、判決書附卷可稽，而被告丁○○上開業經起訴、
    判決之背信行為，核與而起訴書所載本案檢察官追加起訴之
    背信行為，為同一行為。則檢察官就同一案件向本院重行起
    訴，本案並於96年9月6日繫屬於本院，有卷附臺灣臺北地方
    法院檢察署96年9月6日丙○盛出96偵11259字第63732號函上
    收文戳記可稽，依前揭說明，本案爰不經言詞辯論，逕諭知
    不受理之判決。
五、據上論斷，應依刑事訴訟法第303條第2款、第307條，判決
    如主文。
中　　華　　民　　國　　96　　年　　12　　月　　28　　日
                  刑事第十庭  審判長  法　官   林春鈴
                                      法  官   姚念慈
                                      法  官   林柏泓
如不服本判決應於送達後10日內向本院提出上訴狀
以上正本證明與原本無異
　　　　　　　　　　　　　　　      　書記官　柯貞如
中　　華　　民　　國　　96　　年　　12　　月　　31　　日
